---
title: "Predicción de la Tasa de Desempleo con Google Trends"
format: html
editor: visual
---

## Cargar Librerías

```{r}
#| code-fold: true
library(forecast)
library(tseries)
library(gtrendsR)
```

## Cargar Datos

Descargamos el índice de búsqueda de "bolsa de trabajo" en México desde Google Trends, y cargamos la tasa de desempleo del INEGI.

```{r}
#| code-fold: true

# Descargar Google Trends
trends_raw <- gtrends(
  keyword = "bolsa de trabajo",
  geo     = "MX",
  time    = "2010-01-01 2024-12-31"
)

trends_df <- trends_raw$interest_over_time
trends_df$hits <- as.numeric(trends_df$hits)
trends_df$hits[is.na(trends_df$hits)] <- 0

head(trends_df)
```

```{r}
#| code-fold: true
# Cargar tasa de desempleo desde CSV (exportado del INEGI)
# desempleo_df <- read.csv("tasa_desempleo.csv")

# Serie de ejemplo mientras se integran los datos reales del INEGI:
desempleo_df <- data.frame(
  fecha          = seq(as.Date("2010-01-01"), as.Date("2024-12-01"), by = "month"),
  tasa_desempleo = 4.2 + sin(seq(0, 10*pi, length.out = 180)) + rnorm(180, 0, 0.2)
)

head(desempleo_df)
```

## Crear Series de Tiempo

```{r}
#| code-fold: true
desempleo_ts <- ts(
  data      = desempleo_df$tasa_desempleo,
  start     = c(2010, 1),
  frequency = 12
)

google_ts <- ts(
  data      = trends_df$hits,
  start     = c(2010, 1),
  frequency = 12
)

plot(desempleo_ts, main = "Tasa de Desempleo (%)", xlab = "Año", ylab = "%")
plot(google_ts, main = "Google Trends: 'bolsa de trabajo'", xlab = "Año", ylab = "Índice")
```

## Transformación Logarítmica

```{r}
#| code-fold: true
log_desempleo_ts <- log(desempleo_ts)

plot(desempleo_ts, main = "Tasa de Desempleo – Niveles")
plot(log_desempleo_ts, main = "Log(Tasa de Desempleo)")
```

## Prueba de Estacionariedad

```{r}
#| code-fold: true
adf.test(log_desempleo_ts)
```

```{r}
#| code-fold: true
diff_log_desempleo_ts <- diff(log_desempleo_ts)
plot(diff_log_desempleo_ts, main = "Diff(Log(Tasa de Desempleo))")
adf.test(diff_log_desempleo_ts)
```

## ACF y PACF

```{r}
#| code-fold: true
acf(diff_log_desempleo_ts, main = "ACF – Diff(Log(Desempleo))")
pacf(diff_log_desempleo_ts, main = "PACF – Diff(Log(Desempleo))")
```

## Modelo ARIMA (benchmark)

```{r}
#| code-fold: true
modelo_arima <- auto.arima(log_desempleo_ts, seasonal = TRUE)
summary(modelo_arima)
plot(residuals(modelo_arima), main = "Residuos – ARIMA")
```

## Modelo ARIMAX con Google Trends

Agregamos el índice de Google Trends como variable exógena (ARIMAX).

```{r}
#| code-fold: true
X_exog <- as.matrix(google_ts)

modelo_arimax <- auto.arima(log_desempleo_ts, xreg = X_exog, seasonal = TRUE)
summary(modelo_arimax)
plot(residuals(modelo_arimax), main = "Residuos – ARIMAX (Google Trends)")
```

## Selección de Modelo por AIC

```{r}
#| code-fold: true
data.frame(
  Modelo = c("ARIMA", "ARIMAX"),
  AIC    = c(AIC(modelo_arima), AIC(modelo_arimax)),
  BIC    = c(BIC(modelo_arima), BIC(modelo_arimax))
)
```

## Diagnóstico de Residuos

```{r}
#| code-fold: true
checkresiduals(modelo_arimax)
```

```{r}
#| code-fold: true
shapiro.test(as.numeric(residuals(modelo_arimax)))
```

## Pronóstico a 12 meses

```{r}
#| code-fold: true
# Proyectamos Google Trends como el promedio de los últimos 12 meses
X_future <- matrix(rep(mean(tail(as.numeric(google_ts), 12)), 12), ncol = 1)

fc <- forecast(modelo_arimax, h = 12, xreg = X_future)
fc
```

```{r}
#| code-fold: true
# Revertimos la transformación logarítmica
pred_nivel    <- exp(as.numeric(fc$mean))
lower_95      <- exp(as.numeric(fc$lower[, 2]))
upper_95      <- exp(as.numeric(fc$upper[, 2]))

pred_nivel
```

## Gráfica del Pronóstico con Intervalos de Confianza

```{r}
#| code-fold: true
ultimas <- tail(as.numeric(desempleo_ts), 36)
x_obs  <- 1:36
x_pred <- 37:48

plot(x_obs, ultimas,
     type = "l", lwd = 2, col = "steelblue",
     xlim = c(1, 48),
     ylim = range(c(ultimas, lower_95, upper_95)),
     main = "Pronóstico Tasa de Desempleo – ARIMAX",
     xlab = "Meses", ylab = "Tasa (%)")

polygon(c(x_pred, rev(x_pred)),
        c(lower_95, rev(upper_95)),
        col = rgb(0, 0, 0, 0.2), border = NA)

lines(x_pred, pred_nivel, lwd = 2, col = "tomato")
abline(v = 36.5, lty = 2, col = "gray50")

legend("topleft",
       legend = c("Observado", "Pronóstico", "IC 95%"),
       col    = c("steelblue", "tomato", rgb(0, 0, 0, 0.3)),
       lwd    = c(2, 2, 8), bty = "n")
```
