---
title: "Salario Mínimo e Inflación en Alimentos en México (2010–2026)"
format: html
editor: visual
---

## Cargar Librerías

```{r}
#| code-fold: true
#| warning: false
#| message: false

library(siebanxicor)   # Descarga de datos de Banxico
library(tseries)       # Prueba ADF
library(urca)          # Prueba Zivot-Andrews
library(vars)          # Modelos VAR y Causalidad de Granger
library(rugarch)       # Modelos ARCH y GARCH
library(FinTS)         # Prueba ARCH (ArchTest)
library(ggplot2)       # Gráficas
library(gridExtra)     # Múltiples gráficas
library(dplyr)         # Manipulación de datos
library(scales)        # Formato de ejes
```

## Descargar Datos desde Banxico

```{r}
#| code-fold: true
#| warning: false
#| message: false

setToken("85d801ef808da540dd530f051c3ccbb8dbeb1995ca3ce8a276167c28cd3d0f42")

# Salario mínimo general diario (pesos corrientes) — Serie SL11298
sal_raw <- getSeriesData("SL11298", "2010-01-01", "2026-03-31")

# Subíndice de inflación en alimentos (variación anual) — Serie SP74661
ali_raw <- getSeriesData("SP74661", "2010-01-01", "2026-03-31")

cat("Descarga completada correctamente.\n")
```

## Preparar y Limpiar los Datos

```{r}
#| code-fold: true
#| warning: false
#| message: false

# Las columnas de siebanxicor se llaman $date y $value
sal_df <- data.frame(
  fecha   = as.Date(sal_raw$SL11298$date),
  salario = as.numeric(sal_raw$SL11298$value)
)

ali_df <- data.frame(
  fecha     = as.Date(ali_raw$SP74661$date),
  inflacion = as.numeric(ali_raw$SP74661$value)
)

# Unir por fecha y limpiar
datos <- inner_join(sal_df, ali_df, by = "fecha") %>%
  arrange(fecha) %>%
  filter(!is.na(salario), !is.na(inflacion),
         salario > 0, inflacion > 0)

cat("Rango de fechas:", format(min(datos$fecha)), "a", format(max(datos$fecha)), "\n")
cat("Número de observaciones:", nrow(datos), "\n\n")
head(datos)
```

## Crear Series de Tiempo

```{r}
#| code-fold: true
#| warning: false
#| message: false

inicio <- c(as.integer(format(min(datos$fecha), "%Y")),
            as.integer(format(min(datos$fecha), "%m")))

salario_ts   <- ts(datos$salario,   start = inicio, frequency = 12)
inflacion_ts <- ts(datos$inflacion, start = inicio, frequency = 12)

# ── Gráficas de niveles ──────────────────────────────────────────────────────
df_plot <- data.frame(fecha = datos$fecha,
                      salario = datos$salario,
                      inflacion = datos$inflacion)

p1 <- ggplot(df_plot, aes(x = fecha, y = salario)) +
  geom_line(color = "#2171b5", linewidth = 0.9) +
  geom_area(fill = "#2171b5", alpha = 0.1) +
  scale_x_date(date_breaks = "2 years", date_labels = "%Y") +
  scale_y_continuous(labels = dollar_format(prefix = "$", suffix = "")) +
  labs(title = "Salario Mínimo Diario en México",
       subtitle = "Serie mensual 2010–2026",
       x = NULL, y = "Pesos por día") +
  theme_minimal(base_size = 12) +
  theme(plot.title = element_text(face = "bold"))

p2 <- ggplot(df_plot, aes(x = fecha, y = inflacion)) +
  geom_line(color = "#cb181d", linewidth = 0.9) +
  geom_area(fill = "#cb181d", alpha = 0.1) +
  scale_x_date(date_breaks = "2 years", date_labels = "%Y") +
  labs(title = "Inflación en Alimentos en México",
       subtitle = "Subíndice INPC — Serie mensual 2010–2026",
       x = NULL, y = "Variación (%)") +
  theme_minimal(base_size = 12) +
  theme(plot.title = element_text(face = "bold"))

grid.arrange(p1, p2, ncol = 1)
```

## Transformación Logarítmica

```{r}
#| code-fold: true
#| warning: false
#| message: false

log_salario_ts   <- log(salario_ts)
log_inflacion_ts <- log(inflacion_ts)

df_log <- data.frame(
  fecha    = datos$fecha,
  log_sal  = as.numeric(log_salario_ts),
  log_inf  = as.numeric(log_inflacion_ts)
)

p3 <- ggplot(df_log, aes(x = fecha, y = log_sal)) +
  geom_line(color = "#2171b5", linewidth = 0.9) +
  scale_x_date(date_breaks = "2 years", date_labels = "%Y") +
  labs(title = "Log(Salario Mínimo)",
       x = NULL, y = "Log") +
  theme_minimal(base_size = 12) +
  theme(plot.title = element_text(face = "bold"))

p4 <- ggplot(df_log, aes(x = fecha, y = log_inf)) +
  geom_line(color = "#cb181d", linewidth = 0.9) +
  scale_x_date(date_breaks = "2 years", date_labels = "%Y") +
  labs(title = "Log(Inflación en Alimentos)",
       x = NULL, y = "Log") +
  theme_minimal(base_size = 12) +
  theme(plot.title = element_text(face = "bold"))

grid.arrange(p3, p4, ncol = 2)
```

## Análisis de Raíces Unitarias — Prueba ADF

H₀: la serie tiene raíz unitaria (no es estacionaria).

```{r}
#| code-fold: true
#| warning: false
#| message: false

cat("=== ADF: Log(Salario Mínimo) en niveles ===\n")
adf.test(na.omit(log_salario_ts))

cat("\n=== ADF: Log(Inflación Alimentos) en niveles ===\n")
adf.test(na.omit(log_inflacion_ts))
```

```{r}
#| code-fold: true
#| warning: false
#| message: false

# Primera diferencia
diff_log_salario_ts   <- diff(log_salario_ts)
diff_log_inflacion_ts <- diff(log_inflacion_ts)

cat("=== ADF: Diff(Log(Salario)) ===\n")
adf.test(na.omit(diff_log_salario_ts))

cat("\n=== ADF: Diff(Log(Inflación Alimentos)) ===\n")
adf.test(na.omit(diff_log_inflacion_ts))

# Gráficas de series diferenciadas
df_diff <- data.frame(
  fecha   = datos$fecha[-1],
  d_sal   = as.numeric(diff_log_salario_ts),
  d_inf   = as.numeric(diff_log_inflacion_ts)
)

p5 <- ggplot(df_diff, aes(x = fecha, y = d_sal)) +
  geom_line(color = "#2171b5", linewidth = 0.7) +
  geom_hline(yintercept = 0, linetype = "dashed", color = "gray50") +
  scale_x_date(date_breaks = "2 years", date_labels = "%Y") +
  labs(title = "Diff(Log(Salario Mínimo))",
       subtitle = "Serie estacionaria",
       x = NULL, y = "Cambio") +
  theme_minimal(base_size = 12) +
  theme(plot.title = element_text(face = "bold"))

p6 <- ggplot(df_diff, aes(x = fecha, y = d_inf)) +
  geom_line(color = "#cb181d", linewidth = 0.7) +
  geom_hline(yintercept = 0, linetype = "dashed", color = "gray50") +
  scale_x_date(date_breaks = "2 years", date_labels = "%Y") +
  labs(title = "Diff(Log(Inflación Alimentos))",
       subtitle = "Serie estacionaria",
       x = NULL, y = "Cambio") +
  theme_minimal(base_size = 12) +
  theme(plot.title = element_text(face = "bold"))

grid.arrange(p5, p6, ncol = 2)
```

## Prueba de Zivot-Andrews

Detecta raíces unitarias en presencia de un quiebre estructural desconocido. Relevante porque en 2019 iniciaron los mega-aumentos al salario mínimo y en 2020 la pandemia generó un choque adicional.

```{r}
#| code-fold: true
#| warning: false
#| message: false

cat("=== Zivot-Andrews: Log(Salario Mínimo) ===\n")
za_salario <- ur.za(na.omit(log_salario_ts), model = "both", lag = 12)
summary(za_salario)
```

```{r}
#| code-fold: true
#| warning: false
#| message: false

cat("=== Zivot-Andrews: Log(Inflación Alimentos) ===\n")
za_inflacion <- ur.za(na.omit(log_inflacion_ts), model = "both", lag = 12)
summary(za_inflacion)
```

```{r}
#| code-fold: true
#| warning: false
#| message: false

# Gráficas Zivot-Andrews
par(mfrow = c(1, 2),
    mar   = c(4, 4, 3, 1),
    bg    = "white")

plot(za_salario)
title("Zivot-Andrews\nLog(Salario Minimo)")

plot(za_inflacion)
title("Zivot-Andrews\nLog(Inflación Alimentos)")

par(mfrow = c(1, 1))
```

## ACF y PACF de las Series Diferenciadas

```{r}
#| code-fold: true
#| warning: false
#| message: false

par(mfrow = c(2, 2),
    mar   = c(4, 4, 3, 1),
    bg    = "white")

acf(na.omit(diff_log_salario_ts),
    lag.max = 24,
    main    = "ACF — Diff(Log(Salario))",
    col     = "steelblue", lwd = 2)

pacf(na.omit(diff_log_salario_ts),
     lag.max = 24,
     main    = "PACF — Diff(Log(Salario))",
     col     = "steelblue", lwd = 2)

acf(na.omit(diff_log_inflacion_ts),
    lag.max = 24,
    main    = "ACF — Diff(Log(Inflación))",
    col     = "tomato", lwd = 2)

pacf(na.omit(diff_log_inflacion_ts),
     lag.max = 24,
     main    = "PACF — Diff(Log(Inflación))",
     col     = "tomato", lwd = 2)

par(mfrow = c(1, 1))
```

## Causalidad de Granger y Selección de Rezagos VAR

H₀: X no causa (en el sentido de Granger) a Y.

```{r}
#| code-fold: true
#| warning: false
#| message: false

# Matriz bivariada con series estacionarias
series_diff <- na.omit(cbind(diff_log_salario_ts, diff_log_inflacion_ts))
colnames(series_diff) <- c("salario", "inflacion")

# Selección de rezagos óptimos
lag_sel <- VARselect(series_diff, lag.max = 12, type = "const")
cat("Rezagos óptimos por criterio de información:\n")
print(lag_sel$selection)

p_opt <- lag_sel$selection["AIC(n)"]
cat("\nRezago seleccionado (AIC):", p_opt, "\n")
```

```{r}
#| code-fold: true
#| warning: false
#| message: false

cat("=== Granger: ¿Salario causa Inflación? ===\n")
grangertest(inflacion ~ salario,
            data  = as.data.frame(series_diff),
            order = p_opt)

cat("\n=== Granger: ¿Inflación causa Salario? ===\n")
grangertest(salario ~ inflacion,
            data  = as.data.frame(series_diff),
            order = p_opt)
```

## Modelo VAR

```{r}
#| code-fold: true
#| warning: false
#| message: false

modelo_var <- VAR(series_diff, p = p_opt, type = "const")
summary(modelo_var)
```

## Diagnóstico del VAR

```{r}
#| code-fold: true
#| warning: false
#| message: false

# Autocorrelación serial en residuos
cat("=== Prueba de Portmanteau (autocorrelación serial) ===\n")
serial_test <- serial.test(modelo_var, lags.pt = 12, type = "PT.asymptotic")
print(serial_test)

# Normalidad de residuos
cat("\n=== Prueba de Normalidad de Residuos ===\n")
norm_test <- normality.test(modelo_var)
print(norm_test)
```

## Análisis de Impulso-Respuesta

¿Cuánto y durante cuántos meses se transmite un choque en el salario mínimo hacia la inflación en alimentos?

```{r}
#| code-fold: true
#| warning: false
#| message: false

# Choque en salario → respuesta en inflación
irf_sal_inf <- irf(modelo_var,
                   impulse  = "salario",
                   response = "inflacion",
                   n.ahead  = 24,
                   boot     = TRUE,
                   ci       = 0.95)

par(mar = c(4, 4, 3, 1), bg = "white")
plot(irf_sal_inf,
     main = "Impulso (Salario Mínimo) → Respuesta (Inflación Alimentos)",
     col  = "tomato", lwd = 2)
```

```{r}
#| code-fold: true
#| warning: false
#| message: false

# Choque en inflación → respuesta en salario
irf_inf_sal <- irf(modelo_var,
                   impulse  = "inflacion",
                   response = "salario",
                   n.ahead  = 24,
                   boot     = TRUE,
                   ci       = 0.95)

par(mar = c(4, 4, 3, 1), bg = "white")
plot(irf_inf_sal,
     main = "Impulso (Inflación Alimentos) → Respuesta (Salario Mínimo)",
     col  = "steelblue", lwd = 2)
```

```{r}
#| code-fold: true
#| warning: false
#| message: false

# Descomposición de varianza del error de pronóstico
fevd_result <- fevd(modelo_var, n.ahead = 24)

par(mar = c(4, 4, 3, 1), bg = "white")
plot(fevd_result,
     main = "Descomposición de Varianza (FEVD)")
```

## Modelo ARCH/GARCH — Volatilidad de la Inflación en Alimentos

```{r}
#| code-fold: true
#| warning: false
#| message: false

# Residuos de la ecuación de inflación del VAR
residuos_inf <- residuals(modelo_var)[, "inflacion"]

# Prueba de efectos ARCH
cat("=== Prueba de Efectos ARCH (H0: no hay efectos ARCH) ===\n")
arch_test <- ArchTest(residuos_inf, lags = 12)
print(arch_test)

# Gráfica de residuos al cuadrado
df_res <- data.frame(
  t        = seq_along(residuos_inf),
  residuos = residuos_inf,
  res2     = residuos_inf^2
)

p7 <- ggplot(df_res, aes(x = t, y = residuos)) +
  geom_line(color = "#cb181d", linewidth = 0.7) +
  geom_hline(yintercept = 0, linetype = "dashed", color = "gray50") +
  labs(title = "Residuos — Ecuación de Inflación (VAR)",
       x = "Observación", y = "Residuo") +
  theme_minimal(base_size = 12) +
  theme(plot.title = element_text(face = "bold"))

p8 <- ggplot(df_res, aes(x = t, y = res2)) +
  geom_line(color = "darkorange", linewidth = 0.7) +
  labs(title = "Residuos al Cuadrado — Evidencia de Heterocedasticidad",
       x = "Observación", y = "Residuo²") +
  theme_minimal(base_size = 12) +
  theme(plot.title = element_text(face = "bold"))

grid.arrange(p7, p8, ncol = 1)
```

```{r}
#| code-fold: true
#| warning: false
#| message: false

# Especificación GARCH(1,1)
spec_garch <- ugarchspec(
  variance.model     = list(model = "sGARCH", garchOrder = c(1, 1)),
  mean.model         = list(armaOrder = c(1, 0), include.mean = TRUE),
  distribution.model = "norm"
)

# Estimación con la serie diferenciada de inflación
modelo_garch <- ugarchfit(
  spec   = spec_garch,
  data   = na.omit(diff_log_inflacion_ts),
  solver = "hybrid"
)

show(modelo_garch)
```

```{r}
#| code-fold: true
#| warning: false
#| message: false

# Volatilidad condicional estimada
vol_cond <- as.numeric(sigma(modelo_garch))
fechas_garch <- datos$fecha[-1][!is.na(diff_log_inflacion_ts)]
fechas_garch <- fechas_garch[seq_along(vol_cond)]

df_vol <- data.frame(fecha = fechas_garch, volatilidad = vol_cond)

ggplot(df_vol, aes(x = fecha, y = volatilidad)) +
  geom_line(color = "darkorange", linewidth = 0.9) +
  geom_area(fill = "darkorange", alpha = 0.15) +
  scale_x_date(date_breaks = "2 years", date_labels = "%Y") +
  labs(title = "Volatilidad Condicional Estimada — GARCH(1,1)",
       subtitle = "Inflación en Alimentos (2010–2026)",
       x = NULL, y = "Desviación estándar condicional") +
  theme_minimal(base_size = 12) +
  theme(plot.title = element_text(face = "bold"))
```

## Pronóstico de Volatilidad a 12 Meses

```{r}
#| code-fold: true
#| warning: false
#| message: false

pronostico_garch <- ugarchforecast(modelo_garch, n.ahead = 12)

vol_f   <- as.numeric(sigma(pronostico_garch))
media_f <- as.numeric(fitted(pronostico_garch))

df_fc <- data.frame(
  mes        = 1:12,
  volatilidad = vol_f,
  media       = media_f
)

ggplot(df_fc, aes(x = mes)) +
  geom_ribbon(aes(ymin = media - 1.96 * volatilidad,
                  ymax = media + 1.96 * volatilidad),
              fill = "darkorange", alpha = 0.2) +
  geom_line(aes(y = media), color = "darkorange",
            linewidth = 1, linetype = "dashed") +
  geom_line(aes(y = volatilidad), color = "tomato", linewidth = 1) +
  scale_x_continuous(breaks = 1:12,
                     labels = paste0("M+", 1:12)) +
  labs(title = "Pronóstico GARCH(1,1) — Próximos 12 Meses",
       subtitle = "Línea roja: volatilidad | Banda naranja: intervalo de confianza 95%",
       x = "Horizonte", y = "Valor") +
  theme_minimal(base_size = 12) +
  theme(plot.title = element_text(face = "bold"))
```

## Diagnóstico Final del GARCH

```{r}
#| code-fold: true
#| warning: false
#| message: false

par(mfrow = c(1, 3), mar = c(4, 4, 3, 1), bg = "white")
plot(modelo_garch, which = 8)   # ACF residuos estandarizados
plot(modelo_garch, which = 9)   # ACF residuos estandarizados al cuadrado
plot(modelo_garch, which = 11)  # QQ-plot
par(mfrow = c(1, 1))
```
